臺灣高等法院臺南分院刑事判決
109年度上易字第684號
上  訴  人  臺灣臺南地方檢察署檢察官
被      告  范氏莊


選任辯護人  張堯程律師（法扶律師）
上列上訴人因被告湮滅證據案件，不服臺灣臺南地方法院109年
度易字第529號中華民國109年11月3日第一審判決（追加起訴案
號：臺灣臺南地方檢察署109年度偵字第7056號），提起上訴，
本院判決如下：
    主  文
上訴駁回。
    理  由
一、追加起訴意旨略以：被告范氏莊於民國108年11月10日上午7
    時12分許，搭乘其男友洪翊倫（所涉過失致死、肇事逃逸等
    罪，業經檢察官另案提起公訴）所駕駛之車牌號碼000-0000
    號自用小客車(下稱甲車)，沿臺南市○○區000線公路往東方
    向直行，行經000線公路13.2公里處時，貿然追撞許其清所
    騎乘，沿000線公路同向行至該處之腳踏車，致許其清彈飛
    至上開車輛之前擋風玻璃，造成頭部外傷併腦組織外露而當
    場死亡。詎范氏莊在場目睹車禍過程，明知洪翊倫肇事致人
    傷亡，上開車輛係洪翊倫涉嫌過失致死等案件之重要刑事證
    據，應待司法偵查機關測繪並蒐集相關跡證，不得擅自移動
    ，竟為協助洪翊倫規避刑責，基於隱匿關係他人刑事被告案
    件證據之犯意，駕駛上開車輛往東方向行駛約1.2公里（實
    際距離約850公尺）至遠離現場之臺南市○○區○○里○○○00○0號
    ○○○工廠停車場藏匿，而隱藏本案車輛之形體、外觀，俾使
    他人難以發現本案車輛，以此方式藏匿他人刑事犯罪之證據
    ，經警循線查悉上情。因認被告范氏莊涉犯刑法第165條之
    隱匿關係他人刑事被告案件之證據罪嫌。
二、按犯罪事實應依證據認定之，無證據不得認定犯罪事實；不
    能證明被告犯罪者，應諭知無罪之判決，刑事訴訟法第154
    條第2 項、第301 條第1 項分別定有明文。又事實之認定，
    應憑證據，如未能發現相當證據，或證據不足以證明，自不
    能以推測或擬制之方法，以為裁判基礎（最高法院40年台上
    字第86號判決意旨參照）。而認定犯罪事實所憑之證據，雖
    不以直接證據為限，間接證據亦包括在內，然而無論直接證
    據或間接證據，其為訴訟上之證明，須於通常一般之人均不
    致有所懷疑，而得確信其為真實之程度者，始得據為有罪之
    認定，倘其證明尚未達到此一程度，而有合理之懷疑存在，
    無從使事實審法院得有罪之確信時，即應由法院為諭知被告
    無罪之判決（最高法院76年台上字第4986號判決意旨參照）
    。又刑事訴訟法第161 條第1 項規定：檢察官就被告犯罪事
    實，應負舉證責任，並指出證明之方法。因此，檢察官對於
    起訴之犯罪事實，應負提出證據及說服之實質舉證責任。倘
    其所提出之證據，不足為被告有罪之積極證明，或其指出證
    明之方法，無從說服法院以形成被告有罪之心證，基於無罪
    推定之原則，自應為被告無罪判決之諭知（最高法院92年台
    上字第128 號判決意旨參照）。
三、證據能力之說明：犯罪事實應依證據認定之，無證據不得認
    定犯罪事實；有罪之判決書應於理由內記載認定犯罪事實所
    憑之證據及其認定之理由。刑事訴訟法第154條第2項及第31
    0條第1款分別定有明文。而犯罪事實之認定，係據以確定具
    體的刑罰權之基礎，自須經嚴格之證明，故其所憑之證據不
    僅應具有證據能力，且須經合法之調查程序，否則即不得作
    為有罪認定之依據。倘法院審理之結果，認為不能證明被告
    犯罪，而為無罪之諭知，即無前揭第154條第2項所謂「應依
    證據認定」之犯罪事實之存在。因此，同法第308 條前段規
    定，無罪之判決書只須記載主文及理由。而其理由之論敘，
    僅須與卷存證據資料相符，且與經驗法則、論理法則無違即
    可，所使用之證據亦不以具有證據能力者為限，即使不具證
    據能力之傳聞證據，亦非不得資為彈劾證據使用。故無罪之
    判決書，就傳聞證據是否例外具有證據能力，本無須於理由
    內論敘說明（最高法院100 年度台上字第2980號判決意旨參
    照）。本件被告涉犯隱匿關係他人刑事被告案件之證據罪嫌
    ，既經本院認定無罪（詳如後述），揆諸上開說明，則本判
    決以下所引用之各項傳聞證據即不再論述其證據能力。
四、公訴人認被告涉有上開隱匿關係他人刑事被告案件之證據罪
    嫌，係以被告於偵查之供述、證人洪翊倫於警詢及偵查之證
    述、證人蘇信瑋於警詢及偵查之證述、道路交通事故現場圖
    、調查報告表㈠、㈡、臺南市車輛行車事故鑑定委員會鑑定意
    見書、奇美醫療財團法人佳里奇美醫院診斷證明書、相驗屍
    體證明書、GOOGLE地圖查詢畫面各1份、現場照片31張、監
    視器暨行車紀錄器光碟1片及翻拍照片9張等，為其所憑之論
    據。
五、訊據被告對其於上揭時、地，確有在洪翊倫車禍肇事後，將
    原由洪翊倫駕駛之甲車，開到肇事地點以外之○○○工廠停車
    場停放等情固不爭執，惟堅決否認有何湮滅證據之犯行及犯
    意，辯稱：伊當時很害怕，是洪翊倫請伊把車子移到安全的
    地方，怕被後面的車撞到，但因附近都沒有停車格，伊才會
    停到○○○工廠停車場之停車格，伊並沒有要藏匿該車等語。
    辯護人則以：本件被告行為時，洪翊倫始完成報案，尚未因
    偵查機關經告訴、告發或自首開始偵查而成為刑事被告，自
    與最高法院24年度總會決議、75年度台上字第5108號刑事判
    決意旨所指刑法第165條「被告刑事案件」之要件不合。且
    據被告與洪翊倫之供述，可知洪翊倫是為了避免二次事故，
    告知被告將車移到安全的地方，洪翊倫即下車打電話報警及
    叫救護車，故洪翊倫既已下車，被告理當認為洪翊倫已在現
    場處理交通事故，無須為隱匿系爭汽車而將車輛移至他處。
    且洪翊倫是否告知警方伊為肇事者，均係在被告移車後之事
    ，被告並無可能知悉洪翊倫是否會隱瞞其肇事者之身分，而
    使其移車之行為妨礙司法調查，且被告移車停放的地點，與
    肇事路段在同一條路上，僅距離約850公尺處，且係在路旁
    的停車場，故被告並未將系爭汽車停放在無法追查之地點，
    亦無使系爭汽車隱蔽之行為，客觀上被告所為難認為係隱匿
    證據之行為等語，為被告辯護。
六、本院之判斷：
  ㈠被告對其於108年11月10日上午7時12分許，搭乘其男友洪翊
    倫所駕駛之甲車，沿臺南市○○區000線公路往東方向直行，
    行經000線公路13.2公里處時，不慎追撞許其清所騎乘，沿0
    00線公路同向行至該處之腳踏車，致許其清彈飛至上開車輛
    之前擋風玻璃，造成頭部外傷併腦組織外露而當場死亡之事
    實，及其明知洪翊倫肇事致人傷亡，仍駕駛上開車輛往東方
    向行駛至臺南市○○區○○里○○○00○0號○○○工廠停車場停放等情
    ，並不爭執，核與證人洪翊倫於警詢及偵查之證述相符，並
    有道路交通事故現場圖、調查報告表㈠、㈡、臺南市車輛行車
    事故鑑定委員會鑑定意見書、奇美醫療財團法人佳里奇美醫
    院診斷證明書、相驗屍體證明書、現場照片31張、監視器暨
    行車紀錄器光碟1片及翻拍照片9張等在卷可稽，又被告自肇
    事地點行駛至○○○工廠停車場之距離，應約為850公尺，有證
    人洪翊倫於警詢時證述及卷附Google地圖照片1張顯示距離
    甚明（見臺灣臺南地方檢察署108年度相字第1672號偵查影
    卷〈下稱相卷〉第281頁、原審卷第57頁，追加起訴意旨記載
    被告行駛距離約為1.2公里尚有誤會），是此部分應堪信與
    事實相符。
  ㈡然按刑法第165條「偽造、變造、湮滅或隱匿關係他人刑事被
    告案件之證據」中之「隱匿」係指「隱蔽、藏匿，使人難予
    發現而言」。經查，本件被告自交通事故之案發現場，將上
    述肇事車輛甲車駕駛往前移動至同一條道路上、距離約1公
    里左右距離（實際依網際網路GOOGLE地圖顯示距離約850公
    尺）處之○○○工廠停車場予以停放，固屬明確，然被告停放
    該車之○○○工廠之停車場，係屬開放性之停車空間處所（詳
    後述），則被告倘僅將甲車停放於該停車場，並未以任何物
    品或方式，將該車輛予以遮蔽、掩蓋、或隱藏，則甲車是否
    因被告停車放置之行為，即足以達到被隱蔽、藏匿，致使人
    難予發現之程度？即客觀上被告前揭所為，是否業已達到「
    隱匿」證據之構成要件，似非無疑。
  ㈢再查，證人即被告男友洪翊倫於偵查中供稱：「車禍一發生我把車子靠邊停，我趕著去報警，我請范氏莊把車子移到路邊，因為我怕車子還在車道上，因為那邊是二線道....我跟范氏莊說注意車子有無在車道上，我怕後面的車子追撞」等語（見相卷第208至209頁），於本院審理時證稱：「我指示被告把車子停到安全的地方不要被後方來車追撞後就下車報警，我沒有指定特定地點。」、「我撞到人是在內側，撞到時車子移動到外側車道，我馬上下車去報警，想說車子已被我移動，當下請被告移車時，我可能沒有清楚表達給被告知道白線內可以停靠，被告只是順著話找有停車格停車場停。」、「（問：有無叫被告把車子藏好不要讓警察發現？）絕對沒有。」等語，又證稱「一直以來都是我在開車，我不知道她當時有無駕照」（見本院卷第93、96、97頁），已詳細說明因其肇事後已移動車輛，被告當時受其告知將肇事車輛移動至較為安全之處所停放之原因。故被告辯稱，伊當時是聽從洪翊倫之指示，要將該車移到安全的地方，避免被後方車輛撞到，並非是要隱匿該車等語，且被告於本院審理時供稱伊找不到路邊停車格，所以才開到○○○工廠停車場停放，平時伊的習慣是有停車格才會停，沒有停車格伊不敢亂停等語，且一再供稱當時伊找不到停車格、伊嚇到了等語（本院卷第44、45、46頁），與證人上開所證並無矛盾，且以被告原為外籍人士，對於伊駕駛習慣及對於我國交通法令之瞭解程度，依證人洪翊倫所證「她都沒有開過車」、「我不知道她當時有無駕照」等語（見本院卷第93頁）以觀，顯然與一般成年國民存有差異，則被告單純認為應將車輛停放在劃有停車格之停車場，而不敢停放在可停車之路邊（劃有白色道路邊線）一情，尚非無可採信；再經本院當庭依電腦顯示網路GOOGLE街景圖勘驗，自證人洪翊倫肇事地點至○○○工廠停車場，沿路（線道176線道）路邊均畫有白線、部分路邊種有路樹但無設有停車格等情，有勘驗筆錄載明在卷（本院卷第104頁），被告所稱找不到停車格一情，顯非毫無理由；復觀諸現場（○○○工廠停車場）監視器翻拍照片及本院查詢之GOOGLE街景圖顯示，○○○工廠停車場位在176線公路路邊，現場並無圍牆柵欄阻隔，屬開放式空間，視線可以穿透一望無遺，及交通並無阻絕設施，一般民眾可開車自行進入之情（見相卷第75至77頁、本院卷第53至55頁），則被告上開所辯，尚非無稽，堪以採信。而追加起訴意旨認定被告主觀上並非為將肇事車輛移至安全地點，而是基於湮滅證據之犯意移車，檢察官上訴亦以：「依現場之照片(見相卷第73頁)，案發現場附近路面開闊，若真是要移置該車，數十公尺已足，被告卻駕駛該車開了850公尺，將車開至○○○工廠停車場內停放，被告所辯只是為了移車，顯然不可採；加上洪翊倫在報警時就沒有告知其為肇事者，而在救護人員到現場後，並對到場之救護人員又再次隱瞞此事，甚至員警向其詢問時亦刻意隱瞞，事後又找其友人至現場先接其離開後再到停車場接被告後隨後離開(見相卷第115、209頁、226頁之職務報告可佐)之客觀事實，種種之事實皆顯示洪翊倫並未有接受裁判之意願，是被告將該車輛移置於他處，目的即為試圖隱蔽洪翊倫之犯嫌，本件亦是日後經警調閱監視器畫面，始循線查獲該車，若無現今科技設備，員警可能耗費數十小時或數日始能查獲該車，造成案件晦澀之情形，使司法正義無法伸張，司法之威信受有極大影響，此亦為本條立法意旨所極力避免情況，是被告之上開行為已造成偵查機關無法順利取得該證據，已使該車輛隱蔽，自應構成本條犯嫌」為由，認被告將該車移置之行為，即為隱匿他人刑事案件之證據。然而證人洪翊倫上開報警過程及警至現場時渠隱瞞為肇事者之舉動實為可議，然並無具體事證證明證人確有要求被告「隱匿」肇事車輛，則檢察官就此未能提出任何積極證據以資證明，而逕認被告主觀上確有湮滅他人刑事案件證據之犯意，自嫌無據。
　㈣按刑法第165條湮滅刑事證據罪規定：「偽造、變造、湮滅或
    隱匿關係他人刑事被告案件之證據者，處2年以下有期徒刑
    、拘役或500以下罰金。」。所謂「刑事被告案件」指因告
    訴、告發、自首等情形已開始偵查之他人刑事案件。於偵查
    開始前並無所謂刑事被告，自也無刑事被告案件可言（最高
    法院75年度台上字第5108號、88年度台上字第4661號、94年
    度台上字第2096號、94年度台非字第53號等判決參照）。故
    在偵查開始以前，即無所謂刑事被告，自亦無刑事被告案件
    可言，又司法警察知有犯罪嫌疑者，應即開始調查，刑事訴
    訟法第231條第2項規定甚明。檢察官認自刑法第165條避免
    行為人妨害刑事案件真實性，而謂將來可得為刑事被告者之
    證據均屬之，未慮及刑事被告案件公示性，危及遵法期待可
    能性，俾害甚於刑案取證利益，已逾必要性，是以偵查開始
    後之湮滅、隱匿等，始有本條罪責適用。經查，本件被告移
    車停放之時，仍無人提出告訴，僅洪翊倫在同日上午7時16
    分許，以其0000000000號行動電話撥打110報警，但洪翊倫
    並未曾自承是肇事人等情，業據證人洪翊倫供述在卷，並有
    臺南市政府警察局勤務指揮中心受理110報案紀錄單、及員
    警張智勇於108年12月18日之職務報告各1份在卷可參（見相
    卷第209、202、226頁），故洪翊倫撥打110報警之行為，亦
    未能構成「自首」，要無疑義。而公訴檢察官於論告時，雖
    主張被告移車之時，洪翊倫打電話報警之行為，已使員警知
    悉該犯罪事實，而構成「告發」，以致他人即洪翊倫之刑事
    案件開始偵查云云，然按檢察官因告訴、告發、自首或其他
    情事知有犯罪嫌疑者，應即開始「偵查」；而司法警察知有
    犯罪嫌疑者，應即開始「調查」，此刑事訴訟法第228條第1
    項、第231條第2項分別定有明文。故本件警察縱因接獲洪翊
    倫之報案，而派員至現場處理，然此僅屬刑事訴訟法第231
    條第2項之開始「調查」，尚難逕認已屬同法第228條第1項
    之開始「偵查」，是警方因接獲報案而開始調查，並不當然
    可認是屬檢察官因告發而開始偵查，要屬明確，故原審公訴
    檢察官就此部分之論告意旨，及上訴所指依據同法第242條
    第2項之規定「檢察官或司法警察官實施『偵查』」從該文義
    明顯得知，檢察官或司法警察官之犯罪偵辦行為，皆可稱作
    做「偵查」行為，均容有誤會，難以採信。
　㈤此外，縱使刑法第165條之法條文義所規範之「刑事被告案件
    」之構成要件，難謂完全符合法律規範之意旨，然基於刑事
    法律之罪刑法定原則，法院仍無從逕行規避法條文義，逕入
    人於罪。故本件被告於為前揭移車停放之行為時，洪翊倫所
    涉之過失致死等犯行，既尚未因告訴、告發、或自首，而已
    開始偵查，於斯時因並無「他人刑事被告案件」存在，而此
    際被告應尚無因告訴、告發、自首等情形已開始偵查之刑事
    案件，仍難以刑法第165 條之隱匿關係他人刑事被告案件之
    證據罪相繩。檢察官上訴意旨指刑法第165條所謂「刑事被
    告案件」，不以在因告訴、告發、自首等情形而開始偵查案
    件以後者為限，即發生於他人刑事案件成立前，因其對國家
    刑事司法權之妨害並無不同，均應成立刑法上之湮滅證據罪
    ，否則偵查或自訴開始前之刑事證據均可恣肆破壞湮滅，非
    但該條之立法精神無法維繫，司法之程序亦無法圓滿進行，
    將導致影響社會治安及司法威信，並引用「在學說上之觀察
    ，學說幾乎一致認為本條解釋為實質上業已發生之刑事案件
    ，是否開始追訴，並非重要」之學者見解為其引據等語，固
    有其實務與學說之支持。然刑法第165條之罪所侵害者，為
    國家之搜索權及審判權，現行條文既將本罪之行為客體規定
    為「關係他人刑事被告案件之證據」，自必以行為時該他人
    之刑事被告案件已經存在者為前提，而在開始偵查前雖亦有
    可能妨害國家之司法權，本條之規定縱有不當，亦屬法律修
    正之問題，前亦有基此而為之修法建議及討論，基於罪刑法
    定原則，在尚未修法之前，尚難透過釋釋認為在本案於司法
    警察「調查」時，亦符前開刑法第165 條湮滅刑事證據罪之
    「刑事被告案件」之構成要件。是基於刑法文義解釋及罪刑
    法定原則，上訴意旨指開始偵查前之行為亦該當本罪，實難
    遽採。
七、綜上所述，檢察官就被告被訴湮滅證據之犯行，所提出之證
    據，尚未證明至通常一般之人均不致有所懷疑，而得確信其
    為真實之程度，不足為被告有罪之積極證明，其指出證明之
    方法，無從說服法院以形成被告有罪之心證，自屬不能證明
    被告犯罪。原審以檢察官之舉證無法達無合理懷疑之確信程
    度，因而為被告無罪之諭知，核其認事用法，並無不合。檢
    察官上訴意旨仍執前詞指摘原審認事用法違誤，並未提出積
    極確切之證據可資據為不利被告之認定，無可採信，其上訴
    為無理由，應予駁回。　　
據上論斷，應依刑事訴訟法第368條，判決如主文。
本案經檢察官蔡宜玲提起公訴，檢察官陳冠霖提起上訴，檢察官
黃朝貴到庭執行職務。
中　　華　　民　　國　　110 　年　　2 　　月　　25　　日
                  刑事第二庭    審判長法　官  陳顯榮
　　　　　　　　　　　　　　　　　　　法　官  陳弘能
　　　　　　　　　　　　　　　　　　　法　官  黃裕堯
以上正本證明與原本無異。
不得上訴。
　　　　　　　　　　　　　　　　　　　書記官  蔡孟芬
中　　華　　民　　國　　110 　年　　2 　　月　　25　　日